臺灣高等法院高雄分院刑事判決
111年度上易字第166號
上  訴  人  
即  被  告  曾學仕


上列上訴人因詐欺案件，不服臺灣高雄地方法院109年度訴字第9
07號，中華民國111年2月22日第一審判決（起訴案號：臺灣高雄
地方檢察署108年度偵字第21133、21135、21136號），提起上訴
，本院判決如下：
    主  文
上訴駁回。
    事  實
一、曾學仕明知其並無販售藥品使蒂諾斯（Stilnox ）予甲○○之
    真意，亦知藥品種類及其是否過期為交易上重要之點，竟意
    圖為自己不法之所有，基於詐欺取財之犯意，於民國107年7
     月28日，以附表編號5 所示手機連結網路，登入臉書Messe
    nger 及LINE通訊軟體，與甲○○聯絡交易使蒂諾斯事宜，表
    示願意以新臺幣（下同）3,100元之價格（含運費）出售使
    蒂諾斯30顆予甲○○，致甲○○陷於錯誤，同意以總價3100元價
    格向曾學仕購買30顆使蒂諾斯。甲○○旋即於同日21時39分許
    ，至臺北市○○區○○○路○段00號統一超商，以自動提款機匯款
    3,100元至曾學仕指定之中華郵政股份有限公司（下稱郵局
    ）帳號000-0000000-0000000 號帳戶，曾學仕則以全家便利
    商店店到店寄送方式，將其中20顆已過期、含有阿普唑他成
    分之贊安諾30顆包裹寄出。嗣甲○○於107 年7月30日，至臺
    北市○○區○○○路○段00號全家便利商店中央店取貨，拆開包裹
    後，發現內容物係贊安諾30顆，而非雙方合意之使蒂諾斯，
    又無法與曾學仕聯繫，始發覺受騙而報警處理，經警當場扣
    得附表編號1 所示之物即前開甲○○收取之贊安諾30顆，另經
    警循線查獲曾學仕，並 在高雄市○○區○○路000 號3 樓曾學
    仕住處，扣得如附表編號2 至5 所示之物，始悉上情。
二、案經甲○○訴由臺北市政府警察局大安分局報告臺灣臺北地方
    檢察署呈請臺灣高等檢察署檢察長核轉臺灣高雄地方檢察署
    檢察官偵查起訴。
    理  由
一、本判決所引用被告以外之人於審判外所為之言詞或書面陳述
    ，檢察官、被告於本院審理中表明同意作為證據(本院卷第9
    1 頁)，本院審酌該言詞或書面陳述作成時並無不法之情事
    ，認為適當，依刑事訴訟法第159條之5第1項規定，自得採
    為認定本案之證據
二、認定事實所憑之證據及理由
    訊據被告曾學仕固坦承與告訴人甲○○於107 年7 月28日，以
    通訊軟體談論解決失眠及其相關產品之話題，甲○○並於107 
    年7 月28日21時39分許，匯款3,100元至其所有之郵局帳號0
    00-0000000-0000000 號帳戶等事實，惟矢口否認有何詐欺
    犯行，辯稱：我沒有賣使蒂諾斯或贊安諾給甲○○，我是賣一
    般保健食品助眠軟糖給甲○○，甲○○收到的贊安諾30顆不是我
    寄出的，我是用電話跟甲○○說我賣的是助眠軟糖云云，經查
    ：
（一）被告上揭坦承部分，業據其供承在卷（原審院一卷第146
      頁），核與證人甲○○於警詢、偵查及原審證述之情節相符
      （偵二卷第29至31、89至92頁，他卷第17至20頁，原審院
      二卷第11至23頁），並有郵局107年4月1日至107年7月30
      日客戶歷史交易清單、客戶基本資料各1份（帳號：00000
      000000000，戶名：曾學仕）（偵一卷第79至88頁）、甲○
      ○提供之中國信託銀行自動櫃員機交易明細表1紙（他卷第
      49頁）、被告（暱稱：豐力富）與甲○○之手機通訊軟體Me
      ssenger對話紀錄截圖照片10張（他卷第53頁下圖至55頁
      ）、被告（暱稱：豐力富）與甲○○之手機通訊軟體LINE對
      話紀錄截圖照片10張（他卷第51至53頁上圖）、被告與甲
      ○○（暱稱：CC）之手機通訊軟體LINE對話紀錄翻拍照片10
      張（偵一卷第107至111頁）在卷可稽。此部分事實，首堪
      認定。
（二）按詐欺取財罪與民事上消費糾紛之區別，應從法律、契約
      或誠實信用原則加以觀察，若於法律、契約或誠實信用原
      則觀察消費中之事項為交易雙方所重視，且不可替代時，
      即應成為相關交易時之重要事項，所謂不可替代，乃指於
      一般消費習慣中，消費者若知悉為不同之交易項目或內容
      ，而不能達成其消費目的並可能拒絕交易時，即應屬不可
      替代，出賣人若明知上情，仍將不可替代之物佯以原約明
      產品出賣，自難認無詐欺之不法所有意圖，而非純屬民事
      上消費糾紛。是若約明交易A 物卻以B 物替代交付，仍應
      審究A 、B 二物之種類、外型、品質、效用、價值等綜合
      判斷是否具有可替代性，若二者之種類、外型、品質、效
      用、價值等迥然有別，應認二者已存有不可替代性，而為
      相關交易時之重要事項，且於產品有時效性之情形（例如
      因時間將會腐敗、減低其效用之物），因商品將會因時間
      遞嬗而更迭其本質，徵諸誠實信用原則，該效期是否已過
      ，亦應為交易雙方所重視，且成為產品是否有不可替代之
      判斷基礎，而為交易時之重要事項，是行為人若將已過期
      ，或不可替代其種類、外型、品質、效用、價值之產品代
      以原約定之商品銷售，以取信於交易相對人，揆諸前開說
      明，即應有詐欺之不法所有意圖。
（三）證人甲○○於警詢、偵查及原審證稱：我於107 年7 月28日
      ，在臉書關於失眠的社團，認識一位暱稱名為「豐力富」
      之人，後來我與「豐力富」互加LINE通訊軟體聯繫購買使
      蒂諾斯事宜，我們合意以3,100元（含運費）交易使蒂諾
      斯30顆，後來我就如數匯款給「豐力富」，嗣後我收到物
      品發現不是原先談好交易之使蒂諾斯，而是贊安諾30顆等
      語（偵二卷第29至31、89至92頁，他卷第17至20頁，原審
      院二卷第11至23頁）。而觀諸被告與甲○○之臉書Messenge
      r及LINE等通訊軟體對話截圖（他卷第51至55頁），確有
      一名為「豐力富」之人於107 年7 月28日與甲○○交談，且
      有「甲○○問：您好，請問您還有使蒂諾斯嗎？豐力富答：
      你好，還有喔」、「甲○○問：你可以拍一下你手邊的使蒂
      給我看看嗎？我想要60顆。豐力富答：60顆嗎」、「甲○○
      問：那您可以拍一下你手邊的使蒂給我看看嗎？豐力富答
      ：等等我現在回去拍」、「甲○○問：我可以先買30顆受到
      貨ok後再買30顆嗎？豐力富答：30顆就一顆100喔；運費
      自出」、「豐力富：3100。甲○○：店到店不是60；3100ok
      。」等對話，其中均未提及贊安諾或助眠軟糖等其他物品
      ，且明確約明以3,100元含運費之方式，購買使蒂諾斯30
      顆，並以全家便利商店店到店之方式寄送。被告已坦承上
      開對話為其與甲○○之對話，足認被告確係與甲○○達成交易
      使蒂諾斯30顆之合意，而非交易其他物品。故被告辯稱：
      我是用電話跟甲○○說我賣的是助眠軟糖云云，顯與前開客
      觀證據不符，被告復未舉證以實其說，所辯自難採信。
（四）告訴人甲○○於107 年7 月30日至臺北市○○區○○○路○段00號
      全家便利商店中央店取貨，拆開包裹後發現內容物係贊安
      諾30顆，而非使蒂諾斯，乃報警處理，經警扣得前開贊安
      諾30顆等節，已經證人甲○○於警詢、偵查及原審證述明確
      ，並有甲○○提出之包裹及取貨明細照片2 張（他卷第57頁
      ）、甲○○之扣押毒品贊安諾照片2 張（他卷第31頁）、甲
      ○○提出之贊安諾「XANAX 」之藥物照片1 張（偵一卷第18
      1 頁）、臺北市政府警察局大安分局107 年7月30日扣押
      筆錄、扣押物品目錄表、扣押物品收據各1 份（受執行人
      ：甲○○）（他卷第23至29頁）、臺北市政府警察局107 年
      9 月7 日北市警刑毒緝字第1076014909號處分書1 份（偵
      一卷第223 頁）、臺北市政府警察局大安分局新生南路派
      出所107 年7 月30日陳報單1 份（他卷第33頁）、臺北市
      政府警察局大安分局新生南路派出所107 年7 月30日受理
      刑事案件報案三聯單、受理各類案件紀錄表各1 份（報案
      人：甲○○）（他卷第39至41頁）、內政部警政署反詐騙案
      件紀錄表1 份（被害人：甲○○）（他卷第43至44頁）、內
      政部警政署反詐騙案件紀錄表1 份（被害人：甲○○）（他
      卷第43至44頁）等證據附卷足佐。又員警在高雄市○○區○○
      路000 號3 樓被告住處，扣得如附表編號4 被告所有之贊
      安諾39顆，其包裝背面有不同之效期（EXP）及批號（LOT
      ），分別有：「有效期限：12/2015，批號LOT：A300524D
      」、「有效期限：1/2015，批號LOT：A200654A」、「有
      效期限：4/2015，批號LOT：A201291D」等節，亦經被告
      於警詢時供承不諱（偵一卷第36至37頁）；而上開甲○○收
      到之贊安諾30顆中之20顆，其包裝背面之效期（EXP ）及
      批號（LOT ）分別為：「有效期限：1/2015，批號LOT ：
      A200654A」（10顆）、「有效期限：4/2015、批號LOT ：
      A201291D」（10顆）等情，有甲○○提出之贊安諾「XANAX 
      」之藥物照片1張（偵一卷第181頁）存卷足參，足見甲○○
      收到之贊安諾，確實為被告所寄出。被告否認甲○○所收到
      之贊安諾為其所寄出，殊難採信。
（五）前開甲○○收到之贊安諾30顆，其效期分別為：「有效期限
      ：1/2015（即104年1月）」（10顆）、「有效期限：4/20
      15（即104年4月）」（10顆）、「有效期限：10/2020（
      即109年10月）」（10顆）（證據出處同前），而甲○○係
      於107年7月28日與被告洽談交易事宜，於同年月30日收到
      上開藥品，可知被告係將過期之贊安諾20顆及未過期之贊
      安諾10顆代以使蒂諾斯30顆寄送予甲○○收受。而過期藥品
      可能因受潮、變質等因素無法達到購買者之預期療效，甚
      至有害於人體；不同之藥品亦因其成分之差異而有其不同
      之效用，此為眾所周知之事。衡諸常情，若消費者已知為
      過期藥品或不同效用之藥品，亦會降低其購買欲望甚或不
      願購買。雖被告與甲○○之對話中，並未明確約定上情，然
      依照誠實信用原則，雙方交易標的是否為「未過期之使蒂
      諾斯」，應屬被告與甲○○間交易上之重要事項。被告為一
      有正常智識程度之成年人，亦自承曾因身體疾病而自醫師
      開立處方服用安心平錠、贊安諾等相關藥物，可明確分辨
      贊安諾及使蒂諾斯之區別，並稱：我沒有吃過使蒂諾斯等
      語（原審院一卷第146至147頁）。由上可知被告因其自身
      疾病對於相關藥物之認識程度高於一般常人，依其經驗無
      誤認不同藥物之可能，且對於「過期或未過期之贊安諾」
      不可替代「未過期之使蒂諾斯」一事亦難諉為不知。自前
      開對話中，被告與甲○○均已明確特定交易之標的為使蒂諾
      斯，被告亦無建議甲○○購買其他物品或類似效用之藥物，
      可見被告並非出於誤認而以贊安諾替代使蒂諾斯。
（六）再者，使蒂諾斯與贊安諾二者品名、外觀均不同，被告依
      買家需求出貨，於包裝時應可知悉自己所寄出者何物。準
      此，被告應非一時誤將贊安諾認為使蒂諾斯而包裝出貨。
      被告故意將過期及未過期之贊安諾代以使蒂諾斯銷售予甲
      ○○，依照前開說明，自應認被告行為之初即有詐欺之不法
      所有意圖，其具有詐欺取財之主觀犯意甚明。本件難認純
      屬民事上之消費糾紛。
（七）綜上，甲○○前開證述已可補強，被告詐欺取財犯行可堪認
      定，其辯解亦不足採，應依法論科。
三、論罪科刑
    核被告所為，係犯刑法第339 條第1 項之詐欺取財罪。被告
    曾前因詐欺案件，經原審法院以102 年度易字第473 號判決
    判處有期徒刑3 月，如易科罰金，以1000元折算1 日確定，
    並於103 年4 月11日易科罰金執行完畢，其於徒刑執行完畢
    5 年內再犯本件有期徒刑以上之罪，為累犯。依司法院釋字
    第775 號解釋意旨所示，法院應區分行為人所犯情節，裁量
    是否依刑法第47條第1 項累犯規定加重其刑，以避免因一律
    適用累犯加重規定，致生行為人所受刑罰超過其所應負擔之
    罪責，其人身自由因此遭受過苛之侵害，而不符憲法罪刑相
    當原則。本院審酌本件情節及被告曾犯詐欺罪而構成累犯之
    前案紀錄，已足認被告對刑罰之反應力薄弱，且本件無依累
    犯規定加重後，致有過苛之虞之情形，是本院衡酌其主觀惡
    性及犯罪罪質，爰依刑法第47條第1 項之規定加重其刑。
四、原審認被告罪證明確，並審酌被告不思取財之正當管道，竟
    佯以販賣使蒂諾斯取信於甲○○，嗣後不實出貨，造成甲○○之
    損害，且否認犯行，犯後態度難認良好，迄今亦未與甲○○達
    成和解或賠償其損害，實有不該，應予非難，惟念及甲○○已
    於警詢中表示無意再追究被告之刑事責任（偵二卷第37至38
    頁、原審院一卷第49至50頁），並考量本件被告犯罪之動機
    、目的、以手機通訊軟體為犯罪手段及工具、除構成累犯外
    之前科素行，及其於原審自承之學歷、經濟、家庭狀況等一
    切情狀，量處拘役50日，並諭知如易科罰金之折算標準。並
    敘明沒收部分：
（一）扣案附表編號5 所示之HTC 手機1 支，為被告施詐術於甲
      ○○時所用，為供犯罪所用之物，且屬於被告，爰依刑法第
      38條第2項規定，於被告所犯本罪項下宣告沒收。未扣案
      被告詐欺甲○○所得3,100元，為犯罪所得，應依刑法第38
      條之1第1項，於被告所犯本罪項下宣告沒收，因未扣案，
      是併依同條第3項之規定，宣告於全部或一部不能沒收或
      不宜執行沒收時，追徵其價額。
（二）扣案附表編號1 所示之贊安諾30顆，為其詐欺甲○○後搪塞
      甲○○之用，惟業經臺北市政府警察局沒入銷毀，無再予沒
      收之刑法上重要性；另查扣案附表編號2 、3 、4 所示之
      物，經鑑驗分別為含有第四級毒品安定（二氮平）（Diaz
      epam）成分之永吉得安錠、含有第四級毒品勞拉西泮（樂
      耐平）（Lorazepam ）成分之安心平錠、含有第四級毒品
      阿普唑他（Alprazolam ）成分之贊安諾，此有臺北市政
      府警察局大安分局107 年11月1 日北市警安分刑字第1076
      021999號函暨交通部民用航空局航空醫務中心107 年10月
      19日航藥鑑字第0000000 號毒品鑑定書1 份（偵一卷第31
      1 至316 頁）、內政部警政署刑事警察局109 年5 月1 日
      刑鑑字第1090014488號鑑定書1 份（偵六卷第31至32頁）
      在卷可佐，是扣案附表編號2 、3 、4 所示之物，均含第
      四級毒品成分，惟因上開二氮平、勞拉西泮、阿普唑他成
      分兼具毒品及管制藥品性質，仍應視其使用目的分別適用
      藥事法或毒品危害防制條例，而附表編號2 、3 、4均係
      藥錠，依被告有因身心狀況至醫院求診，該等物品之使用
      目的係作為藥品，且係於被告處所所扣得，難認為供犯罪
      所用、犯罪預備之物而與本件相關，亦無證據證明前開藥
      品中之第四級毒品成分已達須處以持有毒品罪之純質淨重
      ，是被告單純持有上開含第四級毒品成分相關藥錠之行為
      ，並非毒品危害防制條例所規定應予處罰之犯罪行為，且
      與本案詐欺犯行亦無相關聯，自無庸於本案併予宣告沒收
      ，爰不予宣告沒收，併此敘明。
五、本院審理後，認原判決此部分認事用法，核無不合，量刑 
    亦屬允當。被告上訴意旨否認犯罪，指摘原判決此部分不當
    ，為無理由，應予駁回。
六、原判決不另為無罪諭知部分不在本院審理範圍，茲說明如下
    ：
（一）按刑事訴訟法第348條業於110年6月16日修正公布，並於1
      10年6月18日施行，修正後第1、2項規定；「上訴得對於
      判決之一部為之。對於判決之一部上訴者，其有關係之部
      分，視為亦已上訴。但有關係之部分為無罪、免訴或不受
      理者，不在此限。」上開第2項但書所稱「無罪」，不以
      在主文內諭知者為限，即第一審判決就有關係之部分於理
      由說明不另為無罪之諭知者，亦屬之(參見立法理由)。本
      案於111年5月4日繫屬本院，有本院收案章可憑，故本案
      應適用修正後規定，至為明確。
（二）原判決關於被告涉犯藥事法第83條第1項販賣禁藥罪嫌不
      另為無罪諭知部分，依修正後刑事訴訟法第348條第2項但
      書規定，並非上訴範圍，已經被告於本院審理中陳明在卷
      (本院卷第84頁)。此部分不在本院審理範圍，本院自不予
      論述。
七、原判決關於被告無罪部分，未經檢察官上訴，本院不予論述
    ，附此敘明。
據上論結，應依刑事訴訟法第368條，判決如主文。
本案經檢察官張雅婷提起公訴，檢察官孫小玲到庭執行職務。
中　　華　　民　　國　　111 　年　　7 　　月　　5 　　日
                  刑事第二庭    審判長法  官  孫強
                                      法  官  鄭詠仁
                                      法  官  范惠瑩
以上正本證明與原本無異。
不得上訴。
中　　華　　民　　國　　111 　年　　7 　　月　　5 　　日
                                      書記官  王居珉
附錄本判決論罪科刑法條：
中華民國刑法第339條
意圖為自己或第三人不法之所有，以詐術使人將本人或第三人之
物交付者，處 5 年以下有期徒刑、拘役或科或併科 50 萬元以
下罰金。
以前項方法得財產上不法之利益或使第三人得之者，亦同。
前二項之未遂犯罰之。
附表：
編號 　　　扣案物    數量 備註（是否沒收） 1 贊安諾（Xanax ） 30顆 無沒收之刑法上重要性。 2 永吉得安錠（DEAN) 557顆 與本件無關，應另由主管機關為行政沒入銷燬。 3 安心平錠（Anxicam) 8顆 與本件無關，應另由主管機關為行政沒入銷燬。 4 贊安諾（Xanax） 39顆 與本件無關，應另由主管機關為行政沒入銷燬。 5 HTC 手機（SIM：0000000000） 1支 為被告所有供犯罪所用之物，爰宣告沒收。